【裁判字號】    88,易,3408
【裁判日期】    900612
【裁判案由】    詐欺
【裁判全文】
臺灣板橋地方法院刑事判決                        八十八年度易字第三四八號
    公  訴  人  臺灣板橋地方法院檢察署檢察官
    被      告  丁○○
                丙○○
         （原名洪劍平）
右列被告因詐欺案件，經檢察官提起公訴 (八十七年度偵字第二四六一一號、八十七
年度偵續字第一九三號)，本院判決如左：
    主  文
丁○○共同意圖為自己不法之所有，以詐術使人將本人之物交付，處有期徒刑陸月，
如易科罰金，以參佰元折算壹日。
丙○○共同意圖為自己不法之所有，以詐術使人將本人之物交付，處有期徒刑捌月。
    事  實
一、丁○○與其弟丙○○（原名洪劍平）知悉友人庚○○之父辛○○欲出售位於臺北
    縣五股鄉○○路九九巷二二號九樓房屋（建號為一三三六九號）及同鄉○○○段
    五股坑小段一六七之七八號（應有部分為一萬二千分之一四七三）及一六七之四
    二三號（應有部分一萬二千分之六三○）基地，竟萌生為自己不法所有之意圖之
    犯意聯絡，透過不知情之庚○○介紹，由丁○○出面，於民國（下同）八十三年
    十二月一日，在臺北縣五股鄉○○路九九巷二二號附近，與辛○○簽訂買賣契約
    ，約明實際價款為新臺幣（下同）四百八十萬元，丁○○及丙○○並向辛○○詐
    稱：丁○○為公務人員，欠缺現金，但可申辦公教貸款，買賣契約上先記載價款
    為五百九十萬元，利於申辦貸款四百八十萬元，並希望先將房地辦理過戶登記，
    嗣取得貸款後，再行支付價金云云。辛○○不疑有他，遂當場收受丁○○簽發以
    用擔保付款之面額共四百八十萬元之本票六紙，並將辦理所有權移轉登記所需資
    料，全數交予丁○○、丙○○二人委請不知情之代書戊○○辦理（戊○○涉嫌共
    犯本件詐欺犯行，已由檢察官為不起訴處分），並於八十三年十二月二十三日移
    轉登記完畢。惟丁○○與丙○○取得上開房地之所有權後，先與甲○○通謀，由
    甲○○擔任抵押權人，設定虛偽最高限額抵押四百萬元，並於八十四年一月十一
    日辦理抵押權登記（丁○○與甲○○因此虛偽抵押權設定所為使公務員登載不實
    犯行，業經臺灣高等法院八十六年二月五日以八十五年度上易字第四九三二號判
    決有罪確定）；復於八十四年一月二十三日向世華聯合商業銀行民生分行（下稱
    世華銀行）借款四百萬元，並設定最高限額抵押權四百八十萬元，且於八十四年
    二月十四日登記完畢。丁○○與丙○○並於世華銀行核撥之四百萬現金後，旋即
    委託不知情之戊○○將其中二百五十萬元交與名為「洪生」之不詳姓名年籍男子
    ，作為處理丙○○周轉資金時清償借款之用，餘款一百五十萬元則由丙○○取得
    。其二人隨後將上開房地，委請不知情之戊○○轉託不知情之乙○○以四百七十
    萬元之價格，出售與郜鳳珠之代理人許乃文，並於八十四年六月十六日辦理所有
    權移轉登記完畢（四百七十萬元價款除世華銀行四百萬元貸款由買受人郜鳳珠承
    受外，餘款七十萬元不知所蹤）。嗣因丁○○與丙○○僅先後於八十四年一月二
    十三日委請不知情之戊○○電匯十七萬五千元、八十四年四月八日再電匯給付一
    百萬元，及二人一同給付五十萬元現金與辛○○（合計共給付一百六十七萬五千
    元）外，遲未付清購屋餘款三百十二萬五千元，辛○○向地政事務所查詢，得知
    該屋遭設定抵押權後移轉與郜鳳珠，始知受騙。
二、案經被害人辛○○訴請臺灣板橋地方法院檢察署檢察官偵查起訴。
    理  由
一、訊據被告丁○○及丙○○固坦承由被告丁○○出名，向告訴人辛○○以實價四百
    八十萬元購買前揭房地，並於被告丁○○取得土地所有權後，向世華銀行借款四
    百萬元，交由被告丙○○處理，嗣於八十四年五月間委請代書戊○○將該房地出
    售等情不諱，惟其二人矢口否認有何詐欺告訴人辛○○之犯行，辯稱：被告丙○○與告訴人辛○○之女庚○○為好友，因簡女經營采新企業有限公司需資金周轉
    ，待告訴人辛○○將上揭房地出售得款後，簡女將可獲贈一百萬元，為此，簡女
    經被告丙○○之引介認識欲購屋自住之被告丁○○，被告二人與簡女商議後決定
    由被告丁○○出面與告訴人辛○○締約，先助簡女順利取得一百萬元現金，事畢
    後再過戶與簡女。不料八十三年十二月底告訴人辛○○告以頭款未付，轉知簡女
    熟識之代書戊○○，才知簡女周轉困難，遂由被告丁○○、丙○○委請戊○○轉
    匯十七萬五千元頭期款與告訴人辛○○，嗣後戊○○八十四年三月間世華銀行通
    知領款，當時被告丙○○與戊○○在場，遂由戊○○將其中二百五十萬元交與洪
    生，作為清償被告丙○○為庚○○周轉現金積欠洪生之借款，其餘一百五十萬元
    則交與被告丙○○處理。渠二人欲將上揭房地返還與告訴人辛○○，但遭告訴人
    辛○○拒絕，並要求付清餘款，於是渠二人央請戊○○將該房地出售，藉此變價
    將售屋所得清償與告訴人辛○○。詎該屋竟遭人盜賣，導致無法給付餘款與告訴
    人辛○○，渠等絕無詐欺告訴人辛○○云云。
（一）、經查，被告丁○○於八十三年十二月一日，在臺北縣五股鄉○○路九九巷二
        二號附近，與告訴人辛○○簽訂買賣契約書，購買位於臺北縣五股鄉○○○
        段五股坑小段一六七之七八號（應有部分一萬二千分之四七三）、一六七之
        四二三號（應有部分為一萬二千分之六三○）土地及位於臺北縣五股鄉○○
        路九九巷二二號九樓建號一三三六九之房屋，契約書記載總價為五百九十萬
        元，實際價款為四百八十萬元，並於八十三年十二月二十三日移轉所有權登
        記與被告丁○○；而被告丁○○取得該房地所有權後，於八十四年二月十四
        日向世華銀行設定最高限額抵押權四百八十萬元，且該房地於八十四年六月
        二十三日移轉登記與郜鳳珠等情，業據被告丁○○、丙○○供承在卷，核與
        告訴人辛○○指訴相符，復有不動產買賣契約書、建物登記謄本、土地登記
        謄本各一件在卷可稽。
（二）、又查，證人戊○○於偵審時證言：庚○○、被告丁○○、丙○○三人一同至
        臺北市○○路事務所請伊辦理過戶，房屋過戶給被告丁○○，過戶後，被告
        二人委託伊以該屋向世華銀行民生分行借貸四百萬元，其中二百五十萬元在
        世華銀行當場由被告丙○○委請伊交給洪生清償，並取回李淑芳開立支票，
        另外一百五十萬元交與被告丙○○；且世華銀行四百萬元貸款核撥沒多久，
        被告二人委伊將上開原屬告訴人辛○○之房地出售，後來乙○○至伊事務所
        ，告知有朋友想看權狀，伊就交給乙○○，當時被告丙○○在場等語（詳參
        臺灣板橋地方法院檢察署八十七年度偵續字第一九三號第六十六頁反面、第
        六十七頁、第六十八頁八十七年十二月十一日訊問筆錄、本院九十年一月十
        六日訊問筆錄）；而為郜鳳珠購屋之證人許乃文於偵查中證言：買賣過程中
        未見過丁○○，都是乙○○持授權書、權狀、印鑑章辦理等語（詳參同前偵
        查卷第二十四頁反面八十七年九月十五日訊問筆錄）；而證人乙○○於偵查
        中證稱：有一位看起來像被告丁○○之人，在戊○○代書辦公室內，將丁○○之授權書、印鑑章、權狀交與伊，這些文件，本來曾在戊○○辦公室看過
        ，後來伊要求要看本人，於是才叫本人來，房地是戊○○託伊出售，資料也
        是戊○○交給伊等語（詳參同前偵查卷第二十五頁八十七年九月十五日、臺
        灣板橋地方法院檢察署八十六年度偵字第二五○六六號卷第四十五頁反面八
        十七年三月三日訊問筆錄）；復據證人己○○到庭證言：伊見過被告二人，
        他們是兄弟，好像是因為賣房子之事看過他們等語（詳參本院八十九年五月
        二十三日訊問筆錄），並有證人乙○○書立，並由證人己○○見證之八十四
        年五月三十日房屋繳證明書一件可證，堪信被告二人取得告訴人辛○○所有
        上揭房地，轉向世華銀行借貸四百萬元，並交與被告丙○○決定處理方式，
        且其二人事後更委託證人戊○○出售上開房地，然被告二人因處理該房地之
        得款，並未全數用於清償告訴人辛○○，反而轉供被告丙○○個人使用，益
        見被告二人表示向告訴人辛○○購屋之際，即具有為自己不法所有之意圖，
        偽以購屋為詞，行詐騙之實。
（三）、再查，被告丁○○先於八十四年一月二十三日匯款十七萬五千元，復於八十
        四年四月八日電匯一百萬元，且被告二人再交付現金五十萬元與告訴人辛○○，共計付款一百六十七萬五千元一情，亦據告訴人辛○○指證在卷，復有
        板橋信用合作社活期儲蓄存款交易明細表（辛○○帳戶，八十四年一月一日
        至十二月三十一日），與板信商業銀行八十七年十一月二十日板信儲字第一
        一七號函及匯入匯款存戶資料一件記有被告丁○○匯入上揭金額，堪信被告
        二人僅給付告訴人辛○○購屋款一百六十七萬五千元，被告丁○○辯稱：匯
        款由戊○○負責云云，應非可採。
（四）、復查，被告丁○○於八十三年十二月一日與告訴人辛○○簽訂上揭不動產買
        賣契約後，旋於同年十二月十九日向李明隆以三百十五萬元購買位於臺中市
        西屯區○○○街二九號三樓房屋與基地，並於八十四年一月間向臺北銀行股
        份有限公司，辦理臺北市政府輔助公教人員購建住宅貸款一百五十萬元，此
        據被告丁○○供承在卷，核與被告丁○○之妻楊美雲於檢察官訊問時所證相
        符（詳參臺灣板橋地方法院檢察署八十七年度偵續字第一九三號八十三頁反
        面八十八年二月二十六日訊問筆錄），復有不動產買賣契約書、借款契約書
        影本各一件在卷可佐，以被告丁○○與告訴人辛○○簽約後，即於短短半月
        間，改向他人購屋，以一般人購屋前查看、協商所需花費之相當時間，且被
        告丁○○及其委託處理告訴人辛○○所有房地之被告丙○○，於被告丁○○
        另選他屋後，猶利用告訴人辛○○出售上開房地向世華銀行貸款，復未告知
        告訴人辛○○貸款、另購他屋之事，足認被告丁○○本無向告訴人辛○○購
        屋之意，其辯稱：本有向告訴人辛○○購屋之意，但因該屋路沖，位置不好
        ，所以才不想買云云，應非可採。
（五）、末查，訊據證人庚○○固證述其介紹其父即告訴人辛○○售屋與被告丁○○
        ，惟堅決否認與被告二人共謀虛偽向告訴人辛○○購屋，以獲取一百萬元資
        金供己使用等情，其於偵審時到庭證言：伊與被告丙○○曾有金錢往來，被
        告丙○○曾向伊借錢，總計欠款三百四十萬元，伊還持被告丙○○開立之本
        票，向臺灣臺北地方法院申請本票裁定，被告丙○○對伊之匯款，是作為清
        償，並非伊向被告丙○○之借款，且伊與被告丙○○之間金錢往來，與本件
        告訴人辛○○售屋部分無關等語（詳參同前偵字卷第三十二頁反面八十七年
        一月十四日、同前偵續卷第三十四頁反面八十七年九月二十二日、第六十八
        頁八十七年十二月十一日、第七十四頁八十八年一月十五日、第八十二頁八
        十八年二月二十六日訊問筆錄、本院八十八年九月十六日訊問筆錄），並有
        臺灣臺北地方法院八十四年十月二日八十四年度票字第一六四四六號民事裁
        定及確定證明書影本各一件附卷可佐，縱使被告丙○○曾自行或委請第三人
        朱光浩匯款與證人庚○○，並提出互助會會單、匯款單據、采新企業有限公
        司執照、營利事業登記證影本為證，仍無法執此佐證其借款與證人庚○○之
        辯詞為真；反觀借款人簽發本票交債權人收執之社會借貸常情，益見證人庚○○之證言被告丙○○向伊借款之詞，較為真實可採。而被告丙○○所辯：
        渠為幫證人庚○○周轉，乃持其女友李淑芳開立之支票，向洪生借款云云，
        卻無法提供李淑芳與洪生之年籍、地址供本院調查以實其說，尚難認其所辯
        可採。
（六）、綜上以觀，被告二人所辯，應屬諉卸之詞，無足可採。其等犯行明確，應依
        法論科。
二、按被告丁○○、丙○○二人，向告訴人辛○○偽稱購買房地，復於取得所有權後
    ，辦理借款並另售他人，餘款三百十二萬五千元拒未給付，核其等所為，均係犯
    刑法第三百三十九條第一項之詐欺取財罪。其二人就前開詐欺犯行，有犯意聯絡
    及行為分擔，應論以共同正犯。爰分別審酌被告二人犯罪動機、目的、手段、對
    被害人造成之損害程度、素行及其等犯罪後之態度等一切情狀，分別量處如主文
    所示之刑，並就被告丁○○判處有期徒刑部分，諭知易科罰金折算標準。因被告
    丁○○行為後，刑法第四十一條已於九十年一月十日修正公布施行，修正後第四
    十一條已修正為：「犯最重本刑為五年以下有期徒刑以下之刑之罪，而受六個月
    以下有期徒刑或拘役之宣告，因身體、教育、職業、家庭之關係或其他正當事由
    ，執行顯有困難者，得以一元以上三元以下折算一日，易科罰金。但確因不執行
    所宣告之刑，難收矯正之效，或難以維持法秩序者，不在此限。」、「併合處罰
    之數罪，均有前項情形，其應執行之刑逾六月者，亦同。」較之原第四十一條規
    定：「犯最重本刑為三年以下有期徒刑以下之刑之罪，而受六月以下有期徒刑或
    拘役之宣告，因身體、教育、職業或家庭之關係，執行顯有困難者，得以一元以
    上三元以下折算一日，易科罰金。」比較新舊法之適用，應以修正後之規定顯較
    有利於被告，自應適用新法，並依新法諭知易科罰金之折算標準，併此敘明。
三、被告丁○○另與第三人甲○○因以上開房地虛偽設定抵押權，而使公務員登載不
    實之罪行，另經臺灣高等法院於八十六年二月五日以八十五年度上易字第四九三
    二號判決有罪確定，此據本院調取該卷核閱無訛，惟此與被告丁○○所犯本件詐
    欺罪行，並無裁判上或實質上一罪關係，故本院自應為實體裁判，附此敘明。
四、臺灣臺中地方法院檢察署（八十九年度偵緝字第一六三號）移送併辦被告丙○○
    意旨略以：被告丙○○於八十七年八月下旬，在臺中市○○路○段四四七號十八
    樓，佯以組公司為由，遊說告訴人王源增、王進成各出資十萬元，投資進口香港
    新亞薑糖有限公司之產品千層糕，被告丙○○於收款後，對告訴人王源增、王進
    成之查詢，均多方推諉，待告訴人王源增、王進成發覺被告丙○○無法提出證明
    ，要求退款後，被告丙○○即逃之夭夭，因認被告丙○○涉犯詐欺告訴人王源增
    、王進成，且與本案有連續犯之裁判上一罪關係，而移請本院併辦。惟被告丙○○供承：渠與告訴人王源增、王進成就上開投資進口千層糕部分，與本件向告訴
    人辛○○購買房地部分無涉等語；且本件被告丙○○犯罪時間在八十三年十二月
    一日，與併辦部分所指之犯罪時間為八十七年八月下旬，已時隔三年餘，殊難認
    其具有概括詐欺之犯意，無從論以連續犯一罪。因此，本院對此無從併予審理，
    應退由檢察官另行處理。
據上論斷，應依刑事訴訟法第二百九十九條第一項前段，刑法第二條第一項前段、第
二十八條、第三百三十九條第一項、（修正後）第四十一條第一項，罰金罰鍰提高標
準條例第一條前段、第二條，判決如主文。
本案經檢察官壽勤偉、洪清秀到庭執行職務
中    華    民    國      九十        年      六      月    十二      日
                                      臺灣板橋地方法院刑事第二庭
                                          法  官  高    玉    舜
右正本證明與原本無異。
如不服本判決，應於判決送達後十日內，向本院提出上訴狀。
                                          書記官  田    世    杰
中    華    民    國      九十        年      六      月    十三      日
附錄本案論罪科刑法條全文：
中華民國刑法第三百三十九條 (普通詐欺罪)
意圖為自己或第三人不法之所有，以詐術使人將本人或第三人之物交付者，處五年以
下有期徒刑、拘役或科或併科一千元以下罰金。
以前項方法得財產上不法之利益或使第三人得之者，亦同。
前二項之未遂犯罰之。


司法院資訊處製作；財團法人民間司法改革基金會備份。
